臺灣高等法院刑事裁定
110年度毒抗字第1614號
抗  告  人  
即  被  告  謝念杰




上列抗告人即被告因聲請施以強制戒治案件，不服臺灣新北地方
法院110年度毒聲字第2273號，中華民國110年10月26日所為之裁
定（聲請案號：110年度聲戒字第237號），提起抗告，本院裁定
如下：
    主  文
抗告駁回。                                             
    理  由
一、原裁定意旨略以：抗告人即被告甲○○因施用第二級毒品甲基
    安非他命案件，經原審以109年度毒聲字第1092號裁定送法
    務部○○○○○○○○附設勒戒處所觀察勒戒後，認有繼續施用毒品
    傾向，有該所所附之有無繼續施用毒品傾向證明書、有無繼
    續施用毒品傾向評估標準紀錄表在卷可稽，檢察官聲請裁定
    令被告入戒治處所施以強制戒治，於法並無不合，應予准許
    ，爰依毒品危害防制條例第20條第2項後段之規定，裁定令
    入戒治處所強制戒治，其期間為6個月以上，至無繼續強制
    戒治之必要為止，但最長不得逾1年等語。
二、抗告意旨略以：心理評估師僅問幾句或填寫問卷即評斷為有
    繼續施用之可能，令人瞠目結舌，其客觀性未能有一致之基
    準。被告於觀勒所中所為一切以所規為準，中規中矩，未敢
    有違所內規定。再以臨床評估而言，被告並無任何戒斷症狀
    。社會穩定度部分，被告之雇主亦同意再給被告一次重生之
    機會，動態因子及靜態因子均正常。若以前科列入評估範圍
    則為鄙視前科者，堵死有心重生之人，以前科紀錄為評估基
    礎，顯有違一罪不兩罰之原則。細繹其紀錄內容有諸多前科
    紀錄重複計分，不符比例原則，重視前科紀錄有失公允，況
    強制戒治係屬保安處分，卻加諸於司法評估。經觀察勒戒後
    ，被告已深知悔悟，亦早已戒除毒癮。為此，提起抗告，請
    求撤銷原裁定，更為其他裁定云云。
三、按觀察、勒戒後，檢察官或少年法院（地方法院少年法庭）
    依據勒戒處所之陳報，認受觀察、勒戒人無繼續施用毒品傾
    向者，應即釋放，並為不起訴之處分或不付審理之裁定；認
    受觀察、勒戒人有繼續施用毒品傾向者，檢察官應聲請法院
    裁定或由少年法院（地方法院少年法庭）裁定令入戒治處所
    強制戒治，其期間為6個月以上，至無繼續強制戒治之必要
    為止，但最長不得逾1年，毒品危害防制條例第20條第2項定
    有明文。次按勒戒處所應注意觀察受觀察、勒戒人在所情形
    ，經醫師研判其有或無繼續施用毒品傾向後，至遲應於觀察
    、勒戒期滿之15日前，陳報該管檢察官或少年法院（庭），
    觀察勒戒處分執行條例第8條第1項亦定有明文。依據上開規
    定，受觀察、勒戒人有無繼續施用毒品之傾向，係由醫師研
    判。而關於有無繼續施用毒品傾向之評估標準，法務部已於
    110年3月26日以法矯字第11006001760號函修正頒布「有無
    繼續施用毒品傾向評估標準紀錄表」、「有無繼續施用毒品
    傾向評估標準評分說明手冊」，上開評分說明手冊載明判定
    之原則：「受觀察勒戒人入所後，經過2週時間的觀察、勒
    戒，由處所及醫療人員依據其各項紀錄、資料及觀察勒戒期
    間之行為表現，加以評分。在勒戒人入所4-6週後，可再做
    一次評估以做必要之評分修正。每一大項皆有靜態因子與動
    態因子。先以靜態因子分數評分，靜態因子分數總分在60分
    （含）以上為『有繼續施用毒品傾向』；60分以下，與動態因
    子分數相加，如果總分在60分（含）以上，為『有繼續施用
    毒品傾向』」，又評估標準紀錄表及說明手冊中「前科紀錄
    與行為表現」之第1題及第3題之計分方式修正如下，餘無修
    正：㈠第1項「毒品犯罪相關司法紀錄」：計分方式修正為每
    筆(次)5分，總分上限為10分；㈡第3項「其他犯罪相關紀錄
    」：計分方式修正為每筆(次)2分，總分上限為10分。是被
    告有無「繼續施用毒品傾向」，係依具體個案之臨床實務及
    相關事證等情綜合判定，有其相當之專業依據及標準，且涉
    及專門醫學，又衡酌強制戒治之目的，係為協助施用毒品者
    戒斷毒品之心癮及身癮所為之一種保安處分類型，而該評估
    標準係將與判斷有無繼續施用傾向之相關因素加以列舉及量
    化，適用於每一位受觀察、勒戒處分之人，具一致性、普遍
    性、客觀性，以利執法者判定受勒戒人有無繼續施用毒品傾
    向，且避免執法者之判斷流於恣意，倘其評估由形式上觀察
    ，無擅斷或濫權等明顯不當之情事，法院宜予尊重。
四、經查：
　㈠被告前因施用第二級毒品案件，經臺灣新北地方法院以109年
    度毒聲字第1092號裁定送觀察、勒戒後，嗣被告於法務部○○
    ○○○○○○附設勒戒處所執行觀察、勒戒期間，經法務部○○○○○○
    ○○附設勒戒處所之醫師依110年3月26日修正後之評估標準，
    評定結果，其⒈前科紀錄與行為表現部分合計為42分：⑴毒品
    犯罪相關司法紀錄「有，8筆」，每筆5分，計10分(總分上
    限為10分)；⑵首次毒品犯罪年齡為「20歲以下」計10分；⑶
    其他犯罪相關紀錄「有，1筆」，每筆2分，計2分(總分上限
    為10分)；⑷入所時尿液毒品檢驗為「一種毒品反應」，計5
    分(總分上限為10分)；⑸所內行為表現為「重度違規」（夾
    藏、暴力、自殺自傷、恐嚇）計15分；⒉臨床評估部分合計
    為26分：⑴多重毒品濫用為「有，安非他命、K他命」計10分
    (總分上限為10分)；⑵合法物質濫用為「有，種類：菸」計2
    分(每種為2分，總分上限為6分)；⑶使用方式為「無注射使
    用」計0分；⑷使用年數為「超過1年」計10分；⑸精神疾病共
    病（含反社會人格）為「無」計0分；⑹臨床綜合評估（含病
    識感、動機、態度、就醫意願），評定為「中度」計4分；⒊
    社會穩定度部分合計為0分：⑴工作：為「油漆」計0分；⑵家
    庭：家人藥物濫用為「無」計0分；⑶入所後家人是否訪視為
    「有」計0分，出所後是否與家人同住為「是」計0分。是依
    法務部110年3月26日修正評估標準調整後，合計總分仍達68
    分（靜態因子49分，動態因子19分），經評定為「有繼續施
    用毒品傾向」，有法務部○○○○○○○○110年10月15日北所衛字
    第11013005390號函附之有無繼續施用毒品傾向證明書、有
    無繼續施用毒品傾向評估標準紀錄表各1份在卷足憑（110年
    度毒偵緝字第821號卷第63～67頁）。
　㈡抗告意旨稱：心理評估師僅問幾句或填寫問卷即評斷為有繼
    續施用之可能，令人瞠目結舌，其客觀性未能有一致之基準
    云云。惟上揭評估除詳列各項靜態因子、動態因子之細目外
    ，並有各細目之配分、計算及上限，並非評估之心理醫生所
    得主觀擅斷，是該紀錄表乃該勒戒處所相關專業知識經驗人
    士在被告觀察勒戒期間，依其本職學識綜合上開各節評估，
    具有科學驗證而得出被告有繼續施用毒品傾向之結論，自得
    憑以判斷被告有無繼續施用毒品傾向之證明。又勒戒處所之
    組織、人員之資格及執行觀察、勒戒相關程序，暨判斷施用
    毒品者，有無繼續施用毒品傾向，均有相關法令嚴格規範，
    非可恣意而為，況且關於臨床評估過程所費之時間應為多少
    ，係由執行評估之醫療人員本於其專業上之判斷，並非單獨
    針對被告而已，亦難認有何不公允之處。被告空言指稱心理
    評估師僅問幾句或填寫問卷即評斷為有繼續施用之可能，令
    人瞠目結舌云云，顯係對本件專業評估之誤解，委無足採。
　㈢抗告意旨稱被告於觀勒所中所為一切以所規為準，未敢有違
    所內規定。再以臨床評估而言，被告並無任何戒斷症狀。社
    會穩定度部分，動態因子及靜態因子均正常云云。然本件關
    於臺北看守所就各項動態、靜態因子之給分，經核與卷內被
    告之前科紀錄資料、觀察勒戒期間之臨床評估、社會穩定度
    以及新頒評估標準所訂之給分標準相符，難認有何擅斷或濫
    權等違誤不當之處，法院自當尊重此行政職權之行使及專業
    之判斷。又被告並非如前所陳表現良好，就此部分依上開評
    估標準紀錄表所載，被告於所內行為表現為「重度違規」（
    夾藏、暴力、自殺自傷、恐嚇）計15分，有該評估標準紀錄
    表在卷可參，被告以此主張其無繼續施用毒品傾向，尚屬無
    據。
　㈣上開評估標準雖將受勒戒人之前案資料（包括毒品犯罪相關
    司法紀錄及其他犯罪相關紀錄）列入計分，然於司法實務或
    醫學臨床上，具有毒品前科紀錄者，或因長期接觸毒品之故
    ，或因欲藉由施用毒品之作用而暫時抽離現狀，其反覆繼續
    再犯施用毒品犯行之機率，確實較無毒品前科者為高，因此
    項因子攸關受勒戒人之毒品成癮性及依賴性之高低，以之做
    為綜合評估有無繼續施用毒品傾向之依據，具有合理性。況
    上開評估標準將勒戒人之前科紀錄列為評估之項目，此係法
    務部本於勒戒實務之專業立場所訂頒，對於受勒戒人一體適
    用，無差別待遇之不平等情事存在。查依被告之前案紀錄表
    所載（本院卷第17～34頁），其自89年間起因施用毒品而首
    次受觀察勒戒之執行後，其後又陸續多次因再犯施用第二級
    毒品罪，而受法院判處罪刑確定，及至本件施用毒品之際仍
    未戒除毒癮，可見其對毒品之依賴甚深，自須耗費較長之時
    間進行戒治，以助其戒絕毒癮，由此益足以印證法務部所頒
    訂上開有無繼續施用毒品傾向評估標準，將受勒戒人之司法
    前案資料列為評分項目之正當性。再者，如上所述，對於受
    勒戒人評估有無繼續施用毒品之傾向，並非僅以其犯罪前科
    為唯一標準，而係綜合前揭各項指標為評估，被告既經矯正
    機關及醫療人員之專業評估認仍有繼續施用毒品之傾向，顯
    見其仍具毒品依賴性。被告徒憑己意，主張不應將前科紀錄
    納入評估標準云云，而指摘原裁定不當乙節，僅屬其個人主
    觀意見，欠缺專業上之依據，核無可採。
五、綜上所述，原審以檢察官之本件聲請於法有據，而依毒品危
    害防制條例第20條第2項後段規定，裁定令被告入戒治處所
    強制戒治，經核認事用法並無違誤。被告仍執前詞指摘原裁
    定不當為無理由，應予駁回。
據上論斷，應依刑事訴訟法第412條，裁定如主文。
中　　華　　民　　國　　110 　年　　11　　月　　30　　日
                  刑事第七庭    審判長法　官  孫惠琳
                                      法　官  連雅婷
                                      法　官  張育彰
以上正本證明與原本無異。
不得再抗告。
                                      書記官  蔡麗春
中　　華　　民　　國　　110 　年　　11　　月　　30　　日